---
title: "Laboratorio 1: análisis inicial de dos series de tiempo"
subtitle: "Ingreso de viajeros internacionales a Guatemala"
author: "Daniel Sarmiento"
date: "`r format(Sys.Date(), '%d/%m/%Y')`"
output:
  pdf_document:
    toc: true
    number_sections: true
    latex_engine: xelatex
  html_document:
    toc: true
    number_sections: true
---

```{r configuracion, include=FALSE}
paquetes <- c(
  "readxl", "dplyr", "tidyr", "lubridate", "ggplot2",
  "forecast", "tseries", "knitr", "scales"
)

faltantes <- paquetes[!vapply(paquetes, requireNamespace, logical(1), quietly = TRUE)]
if (length(faltantes) > 0) {
  install.packages(faltantes, dependencies = TRUE)
}

invisible(lapply(paquetes, library, character.only = TRUE))

knitr::opts_chunk$set(
  echo = FALSE,
  warning = FALSE,
  message = FALSE,
  fig.align = "center",
  fig.width = 9,
  fig.height = 4.8,
  dpi = 300
)

theme_set(
  theme_minimal(base_size = 11) +
    theme(
      plot.title = element_text(face = "bold"),
      plot.subtitle = element_text(color = "gray35"),
      panel.grid.minor = element_blank()
    )
)

meses_es <- c(
  "enero", "febrero", "marzo", "abril", "mayo", "junio",
  "julio", "agosto", "septiembre", "octubre", "noviembre", "diciembre"
)

fecha_es <- function(x) {
  paste(meses_es[lubridate::month(x)], lubridate::year(x))
}

numero <- function(x, decimales = 0) {
  format(
    round(x, decimales),
    big.mark = ",",
    decimal.mark = ".",
    scientific = FALSE,
    trim = TRUE,
    nsmall = decimales
  )
}

porcentaje <- function(x, decimales = 2) {
  paste0(numero(x, decimales), "%")
}

interpretar_fuerza <- function(x) {
  if (x >= 0.64) {
    "fuerte"
  } else if (x >= 0.30) {
    "moderada"
  } else {
    "débil"
  }
}
```

# Preparación de los datos

```{r importar-y-limpiar}
archivo <- "Base_Migracion_2009-2026jun.xlsx"

# Si el Excel no está en la carpeta activa, permite seleccionarlo.
if (!file.exists(archivo)) {
  archivo <- file.choose()
}

if (!file.exists(archivo)) {
  stop(
    paste0(
      "No se encontró Base_Migracion_2009-2026jun.xlsx. ",
      "Descomprima la carpeta completa y no separe el Excel del R Markdown."
    )
  )
}

datos_originales <- readxl::read_excel(archivo, sheet = "Datos")

calidad <- tibble(
  Indicador = c(
    "Filas originales",
    "Valores faltantes",
    "Filas duplicadas completas",
    "Valores negativos en Viajero"
  ),
  Resultado = c(
    nrow(datos_originales),
    sum(is.na(datos_originales)),
    sum(duplicated(datos_originales)),
    sum(datos_originales$Viajero < 0, na.rm = TRUE)
  )
)

datos <- datos_originales %>%
  mutate(
    Fecha = as.Date(sprintf("%04d-%02d-01", Año, `Mes cod`))
  ) %>%
  filter(`Tipo de Viajero` %in% c("Turista", "Excursionista"))

calendario <- tibble(
  Fecha = seq.Date(min(datos$Fecha), max(datos$Fecha), by = "month")
)

total_mensual <- datos %>%
  group_by(Fecha) %>%
  summarise(Viajeros = sum(Viajero, na.rm = TRUE), .groups = "drop") %>%
  right_join(calendario, by = "Fecha") %>%
  mutate(Viajeros = replace_na(Viajeros, 0)) %>%
  arrange(Fecha)

aerea_mensual <- datos %>%
  filter(Vía == "Aérea") %>%
  group_by(Fecha) %>%
  summarise(Viajeros = sum(Viajero, na.rm = TRUE), .groups = "drop") %>%
  right_join(calendario, by = "Fecha") %>%
  mutate(Viajeros = replace_na(Viajeros, 0)) %>%
  arrange(Fecha)

n_total <- nrow(total_mensual)
n_entrenamiento <- floor(0.70 * n_total)

agregar_periodo <- function(tabla) {
  tabla %>%
    mutate(
      Periodo = if_else(
        row_number() <= n_entrenamiento,
        "Entrenamiento",
        "Prueba"
      )
    )
}

total_mensual <- agregar_periodo(total_mensual)
aerea_mensual <- agregar_periodo(aerea_mensual)

crear_ts <- function(tabla, periodo = c("completo", "entrenamiento", "prueba")) {
  periodo <- match.arg(periodo)
  seleccion <- switch(
    periodo,
    completo = tabla,
    entrenamiento = filter(tabla, Periodo == "Entrenamiento"),
    prueba = filter(tabla, Periodo == "Prueba")
  )

  ts(
    seleccion$Viajeros,
    start = c(year(min(seleccion$Fecha)), month(min(seleccion$Fecha))),
    frequency = 12
  )
}

ts_total_completo <- crear_ts(total_mensual, "completo")
ts_total_train <- crear_ts(total_mensual, "entrenamiento")
ts_total_test <- crear_ts(total_mensual, "prueba")

ts_aerea_completo <- crear_ts(aerea_mensual, "completo")
ts_aerea_train <- crear_ts(aerea_mensual, "entrenamiento")
ts_aerea_test <- crear_ts(aerea_mensual, "prueba")

inicio_prueba <- min(total_mensual$Fecha[total_mensual$Periodo == "Prueba"])
fin_entrenamiento <- max(total_mensual$Fecha[total_mensual$Periodo == "Entrenamiento"])
```

El archivo contiene `r numero(nrow(datos_originales))` registros. Para mantener
comparabilidad durante todo el periodo se utilizaron únicamente las categorías
**Turista** y **Excursionista**. La categoría “Viajero” no se incluyó porque su
definición cambia entre 2022 y 2023; utilizarla produciría una caída artificial
que no representa el comportamiento real del turismo.

```{r tabla-calidad}
knitr::kable(
  calidad,
  format.args = list(big.mark = ","),
  caption = "Verificaciones iniciales de calidad"
)
```

No hay valores faltantes, filas duplicadas completas ni cantidades negativas.
Los valores muy bajos de 2020 no se eliminaron como atípicos, pues corresponden
a la interrupción real de los viajes durante la pandemia.

## División cronológica

La división se realizó respetando el orden temporal: `r n_entrenamiento` meses
(`r porcentaje(100 * n_entrenamiento / n_total, 1)`) para entrenamiento y
`r n_total - n_entrenamiento` meses
(`r porcentaje(100 * (n_total - n_entrenamiento) / n_total, 1)`) para prueba.
El entrenamiento termina en `r fecha_es(fin_entrenamiento)` y la prueba comienza
en `r fecha_es(inicio_prueba)`. No se utilizó una selección aleatoria porque
mezclar observaciones futuras con observaciones pasadas causaría fuga de
información.

```{r tabla-cobertura}
cobertura <- tibble(
  Conjunto = c("Serie completa", "Entrenamiento", "Prueba"),
  Inicio = c(
    min(total_mensual$Fecha),
    min(total_mensual$Fecha[total_mensual$Periodo == "Entrenamiento"]),
    min(total_mensual$Fecha[total_mensual$Periodo == "Prueba"])
  ),
  Fin = c(
    max(total_mensual$Fecha),
    max(total_mensual$Fecha[total_mensual$Periodo == "Entrenamiento"]),
    max(total_mensual$Fecha[total_mensual$Periodo == "Prueba"])
  ),
  Meses = c(n_total, n_entrenamiento, n_total - n_entrenamiento),
  Frecuencia = rep("12 observaciones por año", 3)
) %>%
  mutate(
    Inicio = fecha_es(Inicio),
    Fin = fecha_es(Fin)
  )

knitr::kable(cobertura, caption = "Cobertura temporal de las series")
```

```{r funciones-analisis}
resumen_serie <- function(tabla, nombre) {
  tibble(
    Serie = nombre,
    Media = mean(tabla$Viajeros),
    Mediana = median(tabla$Viajeros),
    `Desviación estándar` = sd(tabla$Viajeros),
    Mínimo = min(tabla$Viajeros),
    `Fecha del mínimo` = fecha_es(tabla$Fecha[which.min(tabla$Viajeros)]),
    Máximo = max(tabla$Viajeros),
    `Fecha del máximo` = fecha_es(tabla$Fecha[which.max(tabla$Viajeros)])
  )
}

graficar_division <- function(tabla, titulo, color) {
  ggplot(tabla, aes(Fecha, Viajeros)) +
    annotate(
      "rect",
      xmin = as.Date("2020-03-01"),
      xmax = as.Date("2021-03-01"),
      ymin = -Inf,
      ymax = Inf,
      fill = "#E76F51",
      alpha = 0.10
    ) +
    geom_line(color = color, linewidth = 0.65) +
    geom_vline(
      xintercept = inicio_prueba,
      color = "#D1495B",
      linetype = "dashed",
      linewidth = 0.7
    ) +
    annotate(
      "text",
      x = as.Date("2020-09-01"),
      y = Inf,
      label = "Pandemia",
      vjust = 1.5,
      color = "#A33A2B",
      size = 3.3
    ) +
    labs(
      title = titulo,
      subtitle = "Línea roja: inicio del conjunto de prueba",
      x = NULL,
      y = "Viajeros"
    ) +
    scale_y_continuous(labels = scales::label_number(big.mark = ","))
}

analisis_inicial <- function(serie_train) {
  descomposicion <- stl(
    serie_train,
    s.window = "periodic",
    robust = TRUE
  )

  componentes <- as.data.frame(descomposicion$time.series)
  fuerza_estacional <- max(
    0,
    1 - var(componentes$remainder, na.rm = TRUE) /
      var(componentes$seasonal + componentes$remainder, na.rm = TRUE)
  )
  fuerza_tendencia <- max(
    0,
    1 - var(componentes$remainder, na.rm = TRUE) /
      var(componentes$trend + componentes$remainder, na.rm = TRUE)
  )

  lambda <- forecast::BoxCox.lambda(
    serie_train,
    method = "guerrero",
    lower = -1,
    upper = 2
  )

  transformar <- abs(lambda - 1) > 0.20
  serie_varianza <- if (transformar) {
    forecast::BoxCox(serie_train, lambda)
  } else {
    serie_train
  }

  adf_original <- tseries::adf.test(
    serie_varianza,
    alternative = "stationary"
  )

  D <- forecast::nsdiffs(
    serie_varianza,
    m = 12,
    test = "ocsb",
    max.D = 1
  )

  serie_sin_estacionalidad <- if (D > 0) {
    diff(serie_varianza, lag = 12, differences = D)
  } else {
    serie_varianza
  }

  d <- forecast::ndiffs(
    serie_sin_estacionalidad,
    alpha = 0.05,
    test = "adf",
    max.d = 2
  )

  serie_estacionaria <- if (d > 0) {
    diff(serie_sin_estacionalidad, differences = d)
  } else {
    serie_sin_estacionalidad
  }

  adf_final <- tseries::adf.test(
    serie_estacionaria,
    alternative = "stationary"
  )

  list(
    stl = descomposicion,
    fuerza_estacional = fuerza_estacional,
    fuerza_tendencia = fuerza_tendencia,
    lambda = lambda,
    transformar = transformar,
    serie_varianza = serie_varianza,
    adf_original = adf_original,
    D = D,
    d = d,
    serie_estacionaria = serie_estacionaria,
    adf_final = adf_final
  )
}

caida_2020 <- function(tabla) {
  totales <- tabla %>%
    mutate(Año = year(Fecha)) %>%
    filter(Año %in% c(2019, 2020)) %>%
    group_by(Año) %>%
    summarise(Total = sum(Viajeros), .groups = "drop")

  100 * (totales$Total[totales$Año == 2020] /
           totales$Total[totales$Año == 2019] - 1)
}

analisis_total <- analisis_inicial(ts_total_train)
analisis_aerea <- analisis_inicial(ts_aerea_train)

caida_total <- caida_2020(total_mensual)
caida_aerea <- caida_2020(aerea_mensual)

mensaje_transformacion_total <- if (analisis_total$transformar) {
  paste0(
    "Como este valor está alejado de 1, se aplica una transformación Box-Cox ",
    "antes de estudiar la estacionariedad en media."
  )
} else {
  paste0(
    "Como este valor es cercano a 1, no se considera necesaria una ",
    "transformación para estabilizar la varianza."
  )
}

mensaje_adf_total <- if (analisis_total$adf_original$p.value < 0.05) {
  paste0(
    "Al nivel de significancia de 5%, se rechaza la hipótesis nula de raíz ",
    "unitaria. Sin embargo, la ruptura de 2020 y el patrón estacional todavía ",
    "deben considerarse."
  )
} else {
  paste0(
    "Al nivel de significancia de 5%, no se rechaza la hipótesis nula de raíz ",
    "unitaria; existe evidencia de no estacionariedad en media."
  )
}

mensaje_adf_final_total <- if (analisis_total$adf_final$p.value < 0.05) {
  paste0(
    "Se rechaza la hipótesis nula de raíz unitaria, por lo que la serie ",
    "diferenciada puede tratarse como estacionaria en media para la etapa de ",
    "modelado."
  )
} else {
  paste0(
    "Todavía no se rechaza la hipótesis nula de raíz unitaria. Antes de modelar ",
    "sería necesario revisar la ruptura estructural de 2020 o incorporar ",
    "intervenciones, en vez de diferenciar indefinidamente."
  )
}

mensaje_transformacion_aerea <- if (analisis_aerea$transformar) {
  paste0(
    "Al estar alejado de 1, se utiliza una transformación Box-Cox para ",
    "estabilizar la varianza."
  )
} else {
  paste0(
    "Al ser cercano a 1, no se requiere una transformación para estabilizar ",
    "la varianza."
  )
}

mensaje_adf_aerea <- if (analisis_aerea$adf_original$p.value < 0.05) {
  paste0(
    "Con un nivel de significancia de 5%, se rechaza la hipótesis nula de raíz ",
    "unitaria, aunque todavía se debe considerar la estacionalidad y la ruptura ",
    "de 2020."
  )
} else {
  paste0(
    "Con un nivel de significancia de 5%, no se rechaza la hipótesis nula de ",
    "raíz unitaria; la serie presenta evidencia de no estacionariedad en media."
  )
}

mensaje_adf_final_aerea <- if (analisis_aerea$adf_final$p.value < 0.05) {
  paste0(
    "Se rechaza la hipótesis nula de raíz unitaria. La serie transformada y ",
    "diferenciada puede utilizarse como base para seleccionar los parámetros ",
    "de un modelo ARIMA."
  )
} else {
  paste0(
    "No se rechaza la hipótesis nula de raíz unitaria. Se recomienda revisar ",
    "el tratamiento de la ruptura estructural antes de aumentar el número de ",
    "diferencias."
  )
}
```


# Serie 1: total mensual de viajeros internacionales

## Inicio, fin y frecuencia

La serie completa comienza en `r fecha_es(min(total_mensual$Fecha))` y termina
en `r fecha_es(max(total_mensual$Fecha))`. Contiene `r nrow(total_mensual)`
observaciones mensuales y tiene frecuencia 12. Para el análisis y la selección
posterior de modelos se utiliza el tramo de entrenamiento, desde
`r fecha_es(min(total_mensual$Fecha))` hasta
`r fecha_es(fin_entrenamiento)`.

```{r resumen-total}
tabla_resumen_total <- resumen_serie(
  total_mensual,
  "Total mensual"
) %>%
  mutate(
    across(
      c(Media, Mediana, `Desviación estándar`, Mínimo, Máximo),
      ~ numero(.x, 0)
    )
  )

knitr::kable(
  tabla_resumen_total,
  caption = "Estadísticas descriptivas: total mensual"
)
```

## Gráfico e interpretación inicial

```{r grafico-total}
graficar_division(
  total_mensual,
  "Total mensual de turistas y excursionistas",
  "#1D5D7A"
)
```

A primera vista se observa una tendencia creciente desde 2009 hasta 2019,
acompañada por picos que se repiten aproximadamente en los mismos meses de cada
año. El máximo de la serie ocurrió en
`r tabla_resumen_total[["Fecha del máximo"]]`, con
`r tabla_resumen_total[["Máximo"]]` viajeros. Después aparece una ruptura
abrupta en 2020: el total anual disminuyó
`r porcentaje(abs(caida_total), 2)` respecto de 2019. El mínimo se registró en
`r tabla_resumen_total[["Fecha del mínimo"]]`, con
`r tabla_resumen_total[["Mínimo"]]` viajeros. Esta caída no es una fluctuación
ordinaria ni un error de captura, sino un cambio estructural asociado con la
pandemia.

## Descomposición

```{r descomposicion-total, fig.height=6.5}
autoplot(analisis_total$stl) +
  labs(
    title = "Descomposición STL del total mensual",
    subtitle = "Calculada únicamente con el conjunto de entrenamiento",
    x = NULL
  )
```

La descomposición separa la serie en tendencia, componente estacional y
residuo. La fuerza estimada de la tendencia es
`r numero(analisis_total$fuerza_tendencia, 3)`, por lo que se clasifica como
`r interpretar_fuerza(analisis_total$fuerza_tendencia)`. La fuerza estacional
es `r numero(analisis_total$fuerza_estacional, 3)`, correspondiente a una
estacionalidad `r interpretar_fuerza(analisis_total$fuerza_estacional)`.
Por tanto, la serie no mantiene una media constante: cambia por el crecimiento
previo a 2020, por el patrón mensual y por la ruptura de la pandemia.

## Estacionariedad en varianza y transformación

El método de Guerrero estima
\(\lambda = `r numero(analisis_total$lambda, 3)`\).
`r mensaje_transformacion_total`
Una transformación puede estabilizar fluctuaciones que dependen del nivel,
pero no elimina la ruptura estructural de 2020; esa observación debe conservarse
y considerarse al modelar.

## Autocorrelación y estacionariedad en media

```{r acf-total-original}
forecast::ggAcf(
  analisis_total$serie_varianza,
  lag.max = 36
) +
  labs(
    title = "ACF del total mensual antes de diferenciar",
    subtitle = "Serie de entrenamiento ajustada en varianza",
    x = "Rezago",
    y = "Autocorrelación"
  )
```

La persistencia de autocorrelaciones significativas en varios rezagos indica
que las observaciones dependen fuertemente de sus valores anteriores. Los
rezagos cercanos a 12, 24 y 36 permiten evaluar la repetición anual. Este
comportamiento, junto con la tendencia observada, impide asumir una media
constante.

La prueba Dickey-Fuller aumentada produce un valor \(p\) de
`r numero(analisis_total$adf_original$p.value, 4)` antes de diferenciar.
`r mensaje_adf_total`

Los procedimientos `ndiffs()` y `nsdiffs()` recomiendan
`r analisis_total$d` diferencia(s) regular(es) y
`r analisis_total$D` diferencia(s) estacional(es) de periodo 12.

```{r acf-total-final}
forecast::ggAcf(
  analisis_total$serie_estacionaria,
  lag.max = 36
) +
  labs(
    title = "ACF del total mensual después de diferenciar",
    subtitle = paste0(
      "d = ", analisis_total$d,
      "; D = ", analisis_total$D,
      "; periodo estacional = 12"
    ),
    x = "Rezago",
    y = "Autocorrelación"
  )
```

Después de aplicar las diferencias recomendadas, la prueba ADF obtiene un valor
\(p\) de `r numero(analisis_total$adf_final$p.value, 4)`.
`r mensaje_adf_final_total`

# Serie 2: viajeros mensuales por vía aérea

## Inicio, fin y frecuencia

La serie aérea completa cubre desde
`r fecha_es(min(aerea_mensual$Fecha))` hasta
`r fecha_es(max(aerea_mensual$Fecha))`, contiene
`r nrow(aerea_mensual)` observaciones y tiene frecuencia 12. El análisis se
realiza con los `r n_entrenamiento` meses del conjunto de entrenamiento.

```{r resumen-aerea}
tabla_resumen_aerea <- resumen_serie(
  aerea_mensual,
  "Vía aérea"
) %>%
  mutate(
    across(
      c(Media, Mediana, `Desviación estándar`, Mínimo, Máximo),
      ~ numero(.x, 0)
    )
  )

knitr::kable(
  tabla_resumen_aerea,
  caption = "Estadísticas descriptivas: vía aérea"
)
```

## Gráfico e interpretación inicial

```{r grafico-aerea}
graficar_division(
  aerea_mensual,
  "Ingreso mensual de viajeros por vía aérea",
  "#3A7D44"
)
```

La vía aérea también presenta crecimiento hasta 2019 y oscilaciones anuales.
Su máximo ocurrió en `r tabla_resumen_aerea[["Fecha del máximo"]]`, con
`r tabla_resumen_aerea[["Máximo"]]` viajeros. En 2020 el total anual aéreo cayó
`r porcentaje(abs(caida_aerea), 2)` en comparación con 2019. El punto mínimo se
observó en `r tabla_resumen_aerea[["Fecha del mínimo"]]`, con apenas
`r tabla_resumen_aerea[["Mínimo"]]` viajeros, lo cual muestra el efecto inmediato
del cierre y la restricción de vuelos.

## Descomposición

```{r descomposicion-aerea, fig.height=6.5}
autoplot(analisis_aerea$stl) +
  labs(
    title = "Descomposición STL de la vía aérea",
    subtitle = "Calculada únicamente con el conjunto de entrenamiento",
    x = NULL
  )
```

La fuerza de la tendencia es
`r numero(analisis_aerea$fuerza_tendencia, 3)`, clasificada como
`r interpretar_fuerza(analisis_aerea$fuerza_tendencia)`. La fuerza de la
estacionalidad es `r numero(analisis_aerea$fuerza_estacional, 3)`, por lo que el
componente estacional se clasifica como
`r interpretar_fuerza(analisis_aerea$fuerza_estacional)`. La tendencia creciente
previa a 2020 y la caída extraordinaria durante la pandemia demuestran que la
media no es constante a lo largo del entrenamiento.

## Estacionariedad en varianza y transformación

Para la vía aérea, el método de Guerrero estima
\(\lambda = `r numero(analisis_aerea$lambda, 3)`\).
`r mensaje_transformacion_aerea`
La transformación no debe interpretarse como una corrección de la pandemia:
la caída de 2020 es información sustantiva y no un valor defectuoso.

## Autocorrelación y estacionariedad en media

```{r acf-aerea-original}
forecast::ggAcf(
  analisis_aerea$serie_varianza,
  lag.max = 36
) +
  labs(
    title = "ACF de la vía aérea antes de diferenciar",
    subtitle = "Serie de entrenamiento ajustada en varianza",
    x = "Rezago",
    y = "Autocorrelación"
  )
```

La ACF permite examinar la persistencia entre meses consecutivos y la repetición
del patrón anual. Si las barras disminuyen lentamente y varios rezagos siguen
siendo significativos, la serie no es estacionaria en media. Los rezagos
múltiplos de 12 muestran cuánto permanece la dependencia estacional.

Antes de diferenciar, la prueba ADF obtiene un valor \(p\) de
`r numero(analisis_aerea$adf_original$p.value, 4)`.
`r mensaje_adf_aerea`

Para estabilizar la media se recomiendan
`r analisis_aerea$d` diferencia(s) regular(es) y
`r analisis_aerea$D` diferencia(s) estacional(es) de periodo 12.

```{r acf-aerea-final}
forecast::ggAcf(
  analisis_aerea$serie_estacionaria,
  lag.max = 36
) +
  labs(
    title = "ACF de la vía aérea después de diferenciar",
    subtitle = paste0(
      "d = ", analisis_aerea$d,
      "; D = ", analisis_aerea$D,
      "; periodo estacional = 12"
    ),
    x = "Rezago",
    y = "Autocorrelación"
  )
```

Después de diferenciar, el valor \(p\) de la prueba ADF es
`r numero(analisis_aerea$adf_final$p.value, 4)`.
`r mensaje_adf_final_aerea`



